臺灣臺南地方法院臺南簡易庭民事判決
110年度南簡字第1415號
原      告  凱基商業銀行股份有限公司


代  表  人  魏寶生  


訴訟代理人  邱偉智  

被      告  董湘凌  
            翁純純  

            董乃雯  
            董旭昇  

上四人共同
訴訟代理人  江信賢律師
            蔡麗珠律師
            蘇榕芝律師
            林宜嫻律師
上列當事人間請求塗銷所有權移轉登記等事件，經本院於民國11
1年2月15日言詞辯論終結，判決如下：
    主  文
原告之訴駁回。
訴訟費用由原告負擔。
    事實及理由
一、原告起訴主張：原告對於被告董湘凌有現金卡使用契約之金
    錢債權新臺幣281,891元(由訴外人萬泰商業銀行讓與原告)
    。訴外人董雨龍於民國106年12月1日死亡，遺有臺南市○○區
    ○○段000地號土地等遺產，被告為其繼承人，於107年2月27
    日訂立分割遺產協議，並於107年3月2日將系爭遺產全部登
    記在被告翁純純名下，使被告董湘凌陷於無資力，損害債權
    人之債權。依民法第244條第1項提起本訴。並聲明：被告就
    被繼承人董雨龍所遺臺南市○○區○○段000地號土地、同區郡
    安路6段111巷18弄6號建物於107年2月27日所為分割協議之
    債權行為及分割之物權行為應予撤銷。被告應將前揭不動產
    於107年3月2日所為分割登記塗銷，回復公同共有狀態。訴
    訟費用由被告共同負擔。
二、被告之陳述及答辯：系爭房地固登記為被繼承人董雨龍所有
    ，惟系爭房地乃被告翁純純所買受，依當時台灣傳統社 會
    風氣，一般夫妻間之財產多半會直接登記在丈夫名下，方登
    記於被繼承人董雨龍名下，但系爭房地之貸款倶是由被告 
    翁純純一人獨自負擔。董雨龍自婚後始終無穩定工作，未 
    付分文，董雨龍乃於臨死之際，告知被告董旭昇、董乃雯 
    、董湘凌其死後應將系爭房地歸還被告翁純純。被告董旭 
    昇、董乃雯、董湘凌乃於董雨龍死亡後，遵照董雨龍之意 
    ，將系爭房地返還予被告翁純純，於107年2月27日簽立遺產
    分割協議書，將系爭房地移轉予被告翁純純。被告翁純純雖
    將系爭房地借名登記至董雨龍名下，但被告翁純純仍為實際
     權利人，因董雨龍死亡，被告翁純純與董雨龍間之借名登 
    記契約消滅，董雨龍之繼承人即被告董旭昇、董乃雯、董 
    湘凌負有移轉所有權登記之義務，其等簽立遺產分割協議書
    ，係履行終止借名登記契約後登記物返還義務，難認係詐害
    債權之行為。是被告董湘凌簽立遺產分割協議書，既減少債
    務人之總財產，難謂被告董湘凌有害及債權之行為。縱認 
    本件並無借名登記契約，被告於董雨龍死亡後，系爭房地雖
    協議由被告翁純純取得全部，然就董雨龍死亡時所遺留之現
    金存款，則協議由其他被告繼承。被告董湘凌既分得現金 
    部分之遺產，自難認此分割協議係屬無償行為。且董雨龍生
    前交代系爭房地乃被告翁純純所購買，僅係借名登記於董 
    雨龍名下，其過世後要將系爭房地還給被告翁純純，讓被 
    告翁純純得以安享晚年，足見其他被告將系爭房地協議由被
    告翁純純單獨繼承，而未依應繼分比例分配，除係為尊重董
     雨龍生前意願外，亦係為返回給系爭房地真正之所有權人
    即被告翁純純，更是為保障被告翁純純之晚年生活，並藉此
    抵償扶養費用，顯具有相當之對價，而非屬無償行為，故原
    告僅以被告董湘凌未取得系爭房地之應繼分，逕主張此遺產
     分割協議係無償行為，自非可採。並聲明：駁回原告之訴
    。訴訟費用由原告負擔。
三、得心證之理由：
(一)按債務人所為之無償行為，有害及債權者，債權人得聲請法
    院撤銷之。債權人依第1項之規定聲請法院撤銷時，得並聲
    請命受益人或轉得人回復原狀。但轉得人於轉得時不知有撤
    銷原因者，不在此限。民法第244條第1、4項分別定有明文
    。次按繼承人自繼承開始時，除本法另有規定外，承受被繼
    承人財產上之一切權利、義務；繼承人有數人時，在分割遺
    產前，各繼承人對於遺產全部為公同共有，此為民法第1148
    條第1項前段、第1151條所明定。又債權人得依民法第244條
    規定行使撤銷權者，以債務人所為非以其人格上之法益為基
    礎之財產上之行為為限，若單純係財產利益之拒絕，如贈與
    要約之拒絕，第三人承擔債務之拒絕，繼承或遺贈之拋棄，
    自不許債權人撤銷之。易言之，債權人得依民法第244條規
    定行使撤銷訴權者，以債務人所為非其人格上之法益為基礎
    之財產上之行為為限，繼承權係以人格上之法益為基礎，且
    拋棄之效果，不特不承受被繼承人之財產上權利，亦不承受
    被繼承人財產上之義務，故繼承權之拋棄，縱有害及債權，
    仍不許債權人撤銷之。此係因撤銷權行使之目的，在於保全
    債務人原有之債權清償力，非在增加其清償力，故債務人拒
    絕財產利益取得之行為，自不得為撤銷權之標的。
(二)原告雖起訴主張上情，並提出本院100年12月22日南院勤100
    司執字第119694號債權憑證、家事事件公告查詢結果、戶籍
    謄本、建物登記謄本為證，惟：
  ⒈繼承人自被繼承人死亡時起公同共有系爭不動產，惟此公同
    共有源自繼承法律關係，較諸一般因法律行為成立之公同共
    有，具有濃厚之身分屬性。繼承人間之遺產分割協議及依該
    協議所為分割遺產之行為，係繼承人間基於繼承人之身分關
    係，就被繼承人董雨龍所遺系爭土地之權利互為協議後，再
    行分配之權利，為「多數繼承人之共同行為」。衡諸一般社
    會常情，分配遺產之權利時，往往會考量被繼承人生前意願
    、繼承人對被繼承人之貢獻（有無扶養之事實）、家族成員
    間感情、被繼承人生前已分配予各繼承人之財產（贈與之歸
    扣）、承擔祭祀義務等諸多因素，始能達成該遺產分割協議
    ；甚而分割遺產協議亦考量繼承人間於該協議成立之前之整
    體經濟交流狀態。故被告間就系爭不動產所為遺產分割協議
    及依該協議所為分割繼承登記之行為，本質上為繼承人間基
    於繼承人身分，就繼承之遺產如何分配所為之協議，應屬以
    人格法益為基礎之財產上行為，乃被告基於繼承人之身分關
    係所為之行為，為高度人格自由之表現，具有與人格權緊密
    相連之特性，非僅單一債務人之無償行為或贈與行為。債務
    人基於身分關係，拒絕取得財產或利益之遺產分割行為應不
    得作為撤銷權之標的，否則不免侵害債務人基於其身分所為
    自由權之行使，揆諸上開說明，原告自不得主張撤銷。
　⒉此外，債權人對於債務人授信、訂立信用卡或現金卡契約時
    所評估者，衡係對債務人本身之資力，通常不會就將來未必
    發生之情事，例如債務人之被繼承人之資力予以評估，故債
    權人自應以債務人個人之財產為其信賴之基礎，如認不足，
    應於借款時附加保證人或抵押物等擔保，故債權人對債務人
    之被繼承人財產之期待，難認有法律上保護之必要；且民法
    第244條規定行使撤銷權之立法目的，乃在保全債務人原有
    之債權清償力，並非在使債務人增加其清償力，揆諸上揭說
    明，債務人拋棄繼承權，既不許債權人撤銷之，債務人與其
    他繼承人所為遺產分割協議，自亦不許債權人訴請撤銷，故
    應認被告間就系爭遺產所為遺產分割協議之債權行為，及依
    該協議所為之分割繼承登記之物權行為，均不得為債權人行
    使撤銷權之標的。參酌原告提出對於被告董湘凌之執行名義
    ，其原始之執行名義乃本院臺南簡易庭96年度南簡字第381
    號民事判決及其確定證明書，由其債務內容之利息起算觀之
    ，被告董湘凌係於94年之前已有請領現金卡使用，並有欠款
    情事，而被繼承人董雨龍係於106年12月間死亡，足認原告
    核卡予被告董湘凌時所評估者，當係被告董湘凌本身之資力
    ，無從就其將來未必獲致之財產予以衡估，故原告對系爭遺
    產之公同共有權利，本不在民法第244條擬為保護之債務人
    清償力範圍內。民法第244條規定債權人得行使撤銷權之立
    法目的，應在於保全債務人「原有」之清償能力（責任財產
    ），非以增加債務人之清償力為目的，原告即債權人對被告
    董湘凌取得遺產之期待，難認有保護之必要。
　⒊進言之，分割遺產協議之作成，常涉及前述之諸多因素，就
    該協議本身而言，乃是該等要素主客觀綜合考量之結果，此
    些考量有涉及法律面者、經濟面者、情感面者、社會民情者
    ，不一而足；換言之，該協議之作成是繼承人與被繼承人生
    前整體生活之牽涉心物各層面的總結算，能否單純以無償或
    有償行為衡之，已可探索；而其複雜之心物面向，是否可為
    民法第244條之規範內涵所包含，且為立法者於立法時深切
    思及之，亦值索探。如無視於遺產分割協議實乃繼承人間所
    為具有人格、身分關係之共同意思決定，過度簡化為單純財
    產關係，此無異侵害被告董湘凌及其餘被告即繼承人間基於
    其身分就遺產所為之自主意思決定。再者，如單就系爭遺產
    之面向觀之，似可將遺產分割協議評價為單純的財產行為，
    但若將該等財產之來源、遺產分割協議參與者之身分(資格)
    列入考量，不能忽視者，乃繼承人基於其繼承之人格地位，
    於協議分割遺產時，常需考量被繼承人生前之總體狀態，此
    狀態一部分涉及血緣基礎上之情感互動以及基於此基礎而發
    生的財產變動；以扶養為例，繼承人會在協議分割遺產時，
    考慮繼承人於被繼承人生前對於被繼承人之情感連結或倫理
    關係，而由此發生的扶養因素，除涉及心理感情層面外，亦
    可能衍生費用之支出，然以我國之民情衡思，繼承人是否可
    能慮及將來之行為，被檢視為無償或有償而預先保留相關證
    據?誠屬可議。進者，倘為慮及於此，而預先進入法律的規
    範框架，安排將來訴訟之舉證所需，則無異於使原以人格、
    血緣為基礎的人倫架構，拋置於預設的證據蒐集之戰，此與
    我國民法親屬編所根基的精神原則是否扞格，亦值省思。而
    分割遺產協議時所考慮之精神面向，本屬合乎情理人倫常軌
    的沿伸反映，純粹以有償、無償為觀點對之所為之評價，根
    本上已無視於前開人倫架構的原旨預設。再就契約原理究之
    ，繼承人間之分割協議中的「必要之點」，本即可以涵蓋基
    於其等人格而生的遺產存在、分配考量的精神面向，此精神
    面向作為遺產分割協議無法否認的基礎，乃民法第244條所
    謂無償、有償的概念，本質上無法評價的角落，而此角落，
    正為繼承人所為協議之所源生、之所重視。從而，本院認為
    分割遺產協議之特性，實兼具人格與財產之複雜內涵，顯已
    超乎民法第244條規範內涵所可包納。基此，為求民法財產
    法、身分法上立法精神之調和，參以債權人對於債務人之資
    力評估，本無從慮及於此，難以期待或肯認立法者可將未來
    可能發生之財產，均認屬保障債權人滿足債權制度之一環，
    再酌以民法第244條條文本身即有有償、無償之規範設計，
    應認民法第244條之適用，仍以不帶人格色彩之純粹財產行
    為為適用對象，方屬正論。
　⒋另再觀本件被告陳稱被繼承人遺願、被告翁純純持家辛苦、
    晚年生活保障、抵償扶養費用等語(南簡字卷第37-39、74-7
    5頁)，不得不引領吾人需要進一步探討民法第244條的規範
    界線問題。乃本院於審判職務上所知，涉及遺產分割之個案
    中，其所涉事實之主客觀範圍，常因各家庭之所牽連條件、
    考量之不同，而呈現不同的分割遺產事實狀態；舉例言之，
    在分割遺產協議的法律行為做成時，可能繫於繼承人中有無
    拋棄繼承之不同基礎狀態而決定了分割遺產協議的主觀(主
    體)範圍；此為該協議作成時無法忽略的背景，不論繼承人
    係因不諳法律規範而未為拋棄繼承，或係因已無參與分配遺
    產之意念，抑或因其他人倫因素所致，在形成分割遺產協時
    ，實際上參與該協議之當事人，可能因為繼承人中有無拋棄
    繼承者，而異其主體範圍，而在繼承人確有拋棄繼承之情事
    而未參與協議的情形，亦可能有因涉及被繼承人生前扶養照
    顧情事，而由繼承人形成部分繼承人拋棄繼承之結果者，此
    時由於拋棄繼承者並未成為分割遺產協議形式上的當事人，
    則將此情狀執以涵攝或適用民法第244條時，旋即產生難以
    評價該等拋棄繼承者所根基的形成該協議的基礎事實的困境
    ，而該不為法律評價所及的範疇，卻是該協議得以成立、形
    成的重要因素(例如以拋棄繼承而換得其他繼承人得以完成
    協議)，此時將形成民法第244條所謂有償、無償之評價的標
    的(法律行為)，建立在不完全的基礎事實之上的窘境；且拋
    棄繼承乃屬人格自由之高度展現，亦無法以有償、無償的概
    念評價之，從而使民法第244條適用此類案例時，造成及陷
    入一個「圍城」式的雙向謬誤。論者或謂本件個案事實並無
    拋棄繼承的事實，何以言此?惟本判決所嘗試者，乃在於超
    越個案式的先去釐清分割遺產協議的本質，進而檢討此種法
    律行為有無民法第244條的適用可能。誠然，「遺產本身」
    具有財產的屬性，遺產的分割協議必然會是財產的處分，但
    此乃屬「結果」式的「後設」思維，無法跳脫結果的框架，
    回溯探索分割遺產協議本身的本質。如上所述，分割遺產協
    議之做成，其內容涵蓋之心物層面太廣，且更可能涉及主體
    範圍的捨取，而主體又涉及其等考量作成協議的實質內容(
    實質內容亦可能有所捨取)，超過民法第244條法條設計的想
    像。甚者，以結果式的思維將民法第244條適用於分割遺產
    協議，將因個案上整體事實差異，而出現因評價的殘缺而衍
    生的個案適用結果不一的果態?若然，又何以面對憲法上平
    等原則的凝視與檢驗?因此，透過超越論式(transcendental
    )的視角，吾人倘試圖以民法第244條規範，涵攝適用於系爭
    分割遺產協議之法律行為，非但在要件解釋論上無法自圓其
    說，更顯現出民法第244條已過度自我膨脹而超越自身能量
    地，去套框一個巨大的人倫結構(包含血緣、親情、財產、
    倫理生活各面向)；此種適用，在個案上，恐已過度侵害人
    民的人格權，在通案上，則可能觸碰或越過憲法上平等原則
    的界線(且可能因主體的捨隱，此種越線，無法在法律面上
    顯現及檢驗)，不得不慎。
(三)綜上，被告所為之遺產分割協議，係全體繼承人根基於渠等
    身分關係所為之行為，其處分標的雖為財產，但仍具有高度
    人格自由之特質，與人格權緊密相關，非僅單純為被告之財
    產處分行為，並無民法第244條之適用(此非指涵攝後之無法
    適用，而係本質上、前提上、超越論上之無法適用)。故原
    告依民法第244條之規定，請求被告撤銷系爭遺產分割協議
    之債權行為及繼承登記之物權行為，並聲明如上，均無理由
    ，難以准許，應駁回之。
四、末按訴訟費用，由敗訴之當事人負擔，民事訴訟法第78條定
    有明文。原告之請求為無理由，爰依上開規定判決原告應負
    擔本件之訴訟費用如主文第2項所示。
五、據上論結，原告之訴為無理由，依民事訴訟法第436條第2項
    、第78條，判決如主文。
中　　華　　民　　國　　111 　年　　3 　　月　　15　　日
                  臺灣臺南地方法院臺南簡易庭
                              法  官　盧亨龍
以上正本係照原本作成。 
如不服本判決，應於送達後20日內，向本院提出上訴狀並表明上
訴理由（須附繕本）。如委任律師提起上訴者，應一併繳納上訴
審裁判費。
中　　華　　民　　國　　111 　年　　3 　　月　　18　　日
                              書記官  謝婷婷